【裁判字號】    99,家訴,24
【裁判日期】    990803
【裁判案由】    確認繼承權不存在
【裁判全文】
臺灣臺南地方法院民事判決              99年度家訴字第24號
原      告  甲○○
            丁○○○○○○
共      同
訴訟代理人  陳欣怡律師
            王建強律師
            王盛鐸律師
            蔡文斌律師
被      告  丙○○
上當事人間請求確認繼承權不存在事件，本院於中華民國99年7
月20日言詞辯論終結，判決如下：
    主  文
確認被告對於被繼承人蕭國富（男，民國○○年○月○日生，國民身
分證統一編號：Ｚ000000000號，民國98年5月24日死亡）遺產之
繼承權不存在。
被告應給付原告甲○○、丁○○○○○○各新臺幣參拾貳萬零貳
佰伍拾元及自民國九十九年五月二十九日起至清償日止，按週年
利率百分之五計算之利息。
訴訟費用由被告負擔。
本判決第二項得假執行。但被告如於假執行程序終結前，各以新
臺幣參拾貳萬零貳佰伍拾元為原告甲○○、丁○○○○○○預供
擔保，得免為假執行。
    理  由
甲、程序方面：
一、按因遺產之繼承、分割、特留分或因遺贈或其他因死亡而生
    效力之行為涉訟者，得由繼承開始時被繼承人住所地之法院
    管轄，民事訴訟法第18條第1項定有明文。查本件原告請求
    確認被告對於被繼承人蕭國富之繼承權不存在，係因遺產之
    繼承涉訟，又被繼承人蕭國富於民國98年5月24日死亡，其
    生前最後住所地在「臺南市○○路487巷27號」之事實，亦
    有被繼承人蕭國富之除戶謄本1件在卷可憑，揆諸前開規定
    ，本院對於本件訴訟自有管轄權，合先敘明。
二、被告經合法通知，未於言詞辯論期日到場，核無民事訴訟法
    第386條所列各款情形，爰依原告之聲請，由其一造辯論而
    為判決，合先敘明。
乙、實體方面：
一、原告起訴主張：
（一）原告2人為被繼承人蕭國富之子，蕭國富於民國98年5月24
      日去世，因被繼承人蕭國富於過世後留有遺產及死後由勞
      工保險局給付遺屬之喪葬津貼及遺屬津貼，而被告因與被
      繼承人蕭國富辦理結婚登記卻無舉行結婚之公開儀式，形
      式上仍為被繼承人蕭國富之配偶，故被繼承人蕭國富去世
      後被告乃單獨以被繼承人蕭國富遺屬之身分，向勞工保險
      局請領喪葬津貼及遺屬津貼，惟原告否認被告對被繼承人
      蕭國富有繼承權存在，則被告與被繼承人蕭國富之婚姻關
      係是否成立、被告就被繼承人蕭國富之遺產是否有繼承權
      存在，顯然影響原告對被繼承人蕭國富之財產繼承，自屬
      法律關係及其發生之基礎事實有確認存否必要之問題。因
      原告私法上之權利有受侵害之危險，而此不安之狀態得以
      確認判決之方式除去，是以原告提起本件確認被告對於被
      繼承人蕭國富之遺產無繼承權存在之訴，有即受確認判決
      之法律上利益。
（二）又配偶間有相互繼承遺產之權，而被告對於被繼承人蕭國
      富之遺產是否有繼承權，即取決於被告與被繼承人蕭國富
      間是否有婚姻關係為斷。而結婚，應有公開儀式及二人以
      上之證人，此為被告與蕭國富登記結婚時之民法第982條
      第1項所明定，如欠缺其中任何一要件，則其婚姻關係即
      屬不成立。查被告於90年10月29日與被繼承人蕭國富辦理
      結婚登記，登記兩人於90年10月26日結婚，惟原告及被繼
      承人蕭國富之家屬，對於蕭國富生前與被告辦理結婚登記
      一事均係事後才有耳聞，且蕭國富與被告並未舉行任何公
      開之結婚儀式，其結婚證書上雖記載被告與被繼承人蕭國
      富於90年10月26日上午在「自家」舉行結婚典禮，惟原告
      丁○○○○○○一直與被繼承人蕭國富同住，卻從未見聞
      「自家」有舉行任何結婚之公開儀式。原告等人及被繼承
      人蕭國富之家屬亦均未親見親聞被告與被繼承人蕭國富有
      結婚之事實，則被繼承人蕭國富生前與被告之婚姻關係應
      不成立，被告即非被繼承人蕭國富之合法配偶，被告對被
      繼承人蕭國富遺產之繼承權自不存在，爰依法訴請確認被
      告對於被繼承人蕭國富之繼承權不存在。
（三）按無法律上之原因而受利益，致他人受損害者，應返還其
      利益，民法第179條前段定有明文。且依同法第233條第1
      項及第203條之規定，遲延之債務，以支付金錢為標的者
      ，債權人得請求依法定利率計算之遲延利息；又應付利息
      之債務，其利率未經約定亦無法律可據者，週年利率為百
      分之5。次按依勞工保險條例第63條第1項前段規定，被保
      險人死亡時，按其平均月投保薪資，給與喪葬津貼5個月
      ，遺有配偶、子女者，並給與遺屬津貼；且依同條例第65
      條規定，受領勞工保險條例所定遺屬津貼之第一順序之受
      益人為死亡之被保險人之配偶及子女。而依同條例施行細
      則第91條規定之反面解釋，如被保險人有勞工保險條例第
      63條之遺屬時，應由其遺屬按同法第65條之順序，受領喪
      葬津貼。並依同條例施行細則第93條規定，受領遺屬津貼
      之同一順序受益人有2人以上時，原則上應共同具領，惟
      如尚有未具名之其他受益人時，應由具領之受益人負責分
      與之。查被告既非被繼承人蕭國富之合法配偶，自無受領
      喪葬及遺屬津貼之權利，而原告2人均屬上開喪葬及遺屬
      津貼之第一順序受益人，自得依前開勞工保險條例及其施
      行細則之規定，平均受領系爭喪葬津貼及遺屬津貼之利益
      。詎被告竟單獨以自己名義，於98年9月10日向勞工保險
      局申領系爭喪葬津貼新臺幣（下同）91,500元及遺屬津貼
      549,000元共計640,500元，惟被告既非蕭國富之合法配偶
      ，自無受領前開津貼之權利，前開津貼應由原告2人平均
      分配，每人應受分配之金額各為320,250元。被告無權受
      領系爭勞工保險津貼，則其已領取之津貼共計640,500元
      ，係無法律上之原因而受利益，並因而致原告受有損害，
      爰依民法第179條、第233條第1項及第203條規定，請求被
      告分別給付原告2人各320,250元及自起訴狀繕本送達翌日
      起至清償日止按年息百分之5計算之利息。
二、被告未於言詞辯論期日到場，亦未提出書狀作何聲明或陳述
    。
三、得心證之理由：
（一）按確認法律關係之訴，非原告有即受確認判決之法律上利
      益者，不得提起之；確認證書真偽或為法律關係之基礎事
      實存否之訴，亦同。前項確認法律關係基礎事實存否之訴
      ，以原告不能提起他訴訟者為限，民事訴訟法第247條第1
      、2項分別定有明文。又所謂即受確認判決之法律上利益
      ，係指法律關係之存否不明確，原告主觀上認其在法律上
      之地位有不安之狀態存在，且此種不安之狀態，能以確認
      判決將之除去者而言，若縱經法院判決確認，亦不能除去
      其不安之狀態者，即難認有受確認判決之法律上利益，此
      有最高法院52年台上字第1240號判例可資參照。又按遺產
      繼承人，除配偶外，依下列順序定之：1.直系血親卑親屬
      。2.父母。3.兄弟姊妹。4.祖父母。民法第1138條定有明
      文。查本件原告主張被繼承人蕭國富於90年10月29日與被
      告辦理結婚登記，並登記兩人於90年10月26日結婚，然被
      繼承人蕭國富與被告間並未依法舉行公開儀式，依當時民
      法之規定被繼承人蕭國富生前與被告之婚姻關係應不成立
      ，被告即非被繼承人蕭國富之合法配偶，被告對於被繼承
      人蕭國富之繼承權應不存在，本件合法繼承人僅原告2人
      等語，是被告對於被繼承人蕭國富之繼承權之存否即不明
      確，使原告2人私法上之地位有受侵害之危險，而此項危
      險得以對於被告之確認判決除去，參諸前開說明，原告2
      人就被告對於被繼承人蕭國富之繼承權不存在，應有即受
      確認判決之法律上利益，原告自得提起本件確認訴訟。
（二）復按關於親屬之事件，其在修正前發生者，除本施行法有
      特別規定外，不適用修正後之規定，民法親屬編施行法第
      1條後段定有明文。查民法第982條雖於96年5月23日已修
      正公布，並於1年後即97年5月23日施行，惟本件被繼承人
      蕭國富與被告係於修法前之90年10月26日結婚，係發生於
      前述法律修正施行前，故仍應適用修正前民法第982條規
      定。又按結婚，應有公開儀式及二人以上之證人；經依戶
      籍法為結婚之登記者，推定其已結婚，96年5月23日修正
      公布前民法第982條定有明文。由上開舊法規定可知，我
      國民法親屬編修正前不採結婚登記主義，故兩造婚姻是否
      合法成立，仍應以結婚有無公開儀式及2人以上之證人為
      斷，至於書立結婚證書及辦理戶籍登記，均非結婚之要件
      。而所謂結婚應有公開儀式，係指結婚當事人應行定式之
      禮儀，使不特定人得以共見共聞，認識其為結婚為已足，
      最高法院51年度臺上字第551號著有判例可資參照。苟結
      婚不具備同法修正前第982條之方式者，其結婚為無效，
      96年5月23日修正公布前之民法第988條第1款亦定有明文
      。經查：
    1.原告主張被繼承人蕭國富與被告於90年10月26日結婚並未
      舉行公開儀式，僅於90年10月29日向戶政機關辦理結婚登
      記之事實，業據原告提出結婚證書影本1件為證，復據證
      人即結婚證書上之介紹人戊○○到庭證述：「｛結婚證書
      上介紹人的簽名是否是你所簽？（提示結婚證書）｝是我
      簽的。」、「（你是在什麼情況下簽的？）這是因為我弟
      弟蕭國富和被告交往，他們什麼時候交往，我不知道，有
      一天他們就到我家說他們想結婚，因為我們平常都跟蕭國
      富處的不好，所以蕭國富找不到家人幫忙，因此蕭國富就
      找我幫忙，蕭國富拿結婚證書到我家，希望我當介紹人，
      當時他們已經把結婚人事先填好，另外主婚人、證婚人、
      介紹人都空白，他們就叫我在介紹人上面簽名，簽完之後
      ，他們就在我家坐一下就走了，當時房子裡面只有我和蕭
      國富及被告。」、「（簽名的時間是否證書上所寫的90年
      10月26日？）我不記得了，因為我寫的時候，證書上沒有
      填時間，他們說還有挑日子，只是叫我先簽名，時間是90
      年，我已經不記得了，至少有7、8年以上。」、「（事後
      你有沒有參加他們的結婚儀式？）沒有，我後來都沒有他
      們的消息，最後我看到蕭國富，是蕭國富往生前，我到成
      大醫院去探病的時候。」、「｛結婚證書上的主婚人、證
      婚人、介紹人，你是否認識？（提示結婚證書）｝己○○
      是我爸爸，蕭羅彩鳳是我媽媽，其他人我不認識，我媽媽
      已經往生，我爸爸反應有點遲鈍，有時候意識不太清楚，
      有老年痴呆的症狀，會答非所問。」、「（你簽完名後，
      你的親戚有沒有人收到要宴客的通知？）沒有。」等語明
      確（見本院99年6月1日言詞辯論筆錄）；證人即結婚證書
      上之證婚人乙○○到庭證述：「｛結婚證書上之證婚人乙○○是否是你所簽？（提示結婚證書影本）｝是的。」、
      「（你有沒有參與丙○○與蕭國富之結婚典禮？）沒有。
      」、「（當初你是在什麼情況下簽結婚證書？）我是在醫
      院的加護病房工作，是被告丙○○自己一個人進來加護病
      房找我，在我工作的時候找我簽名的，至於有沒有人陪她
      來，我不曉得。」、「（被告讓你簽結婚證書的時候，有
      沒有說什麼？）被告說他和蕭國富已經去公證，叫我作證
      婚人。」、「（你有沒有參加蕭國富和被告間的任何結婚
      儀式或者是宴客？）被告有邀請我去參加他們的宴客，可
      是我沒有去，因為我要上班。」、「（你們家族有沒有人
      去參加宴客儀式？）我不記得了。」、「（被告除了邀請
      你去參加宴客之外，還有沒有邀請你參加其他的儀式？）
      沒有，因為被告來找我簽名的時候，已經說他們去公證，
      不過被告和蕭國富在初二回娘家時有回娘家，我們全家都
      有去外面吃飯。」、「（被告有沒有說要去那裡宴客？）
      不記得。」等語綦詳（見本院99年7月20日言詞辯論筆錄
      ）。
    2.參諸上開正人即結婚證書上之介紹人戊○○及證婚人乙○○所述，本件被繼承人蕭國富與被告並未使證人等見聞其
      等有於90年10月26日結婚之公開儀式，即遽請證人等於結
      婚證書上簽名，堪認原告主張被繼承人蕭國富與被告間於
      90年10月29日所為之結婚登記，因無結婚之公開儀式，不
      具備修正前民法第982條之要件而無效一節，尚非無據。
      再者，雖證人乙○○另證述被告有告知伊與被繼承人蕭國
      富間有去公證，並有邀約伊前往參加宴客儀式等語，然除
      經本院依職權向戶政事務所調取被繼承人蕭國富與被告間
      之結婚登記相關資料，查無被繼承人蕭國富與被告向戶政
      機關登記結婚時，有檢附經公證之相關文件資料外，且亦
      查無被繼承人蕭國富與被告間，有證人乙○○所稱為結婚
      而舉辦之宴客儀式，參以被告經合法通知，並未於言詞辯
      論期日到場爭執，復未提出書狀作何聲明或陳述，本院依
      上開證據為調查斟酌之結果，認原告主張之事實，可信為
      真。
    3.綜上，兩造雖於90年10月29日辦妥兩造業於90年10月26日
      結婚之登記，而有婚姻之形式，惟兩造既未舉行結婚之公
      開儀式，其婚姻顯不合於修正前民法第982條第1項所定之
      形式要件，從而，原告主張被繼承人蕭國富與被告間不具
      備婚姻關係，訴請確認被告非被繼承人蕭國富之合法繼承
      人，自屬有據。
（三）另按無法律上之原因而受利益，致他人受損害者，應返還
      其利益。雖有法律上之原因，而其後已不存在者，亦同，
      民法第179條定有明文。查本件原告主張被告以被繼承人
      蕭國富配偶之名義，於98年9月10日向勞工保險局申領喪
      葬津貼91,500元及遺屬津貼549,000元共計640,500元一節
      ，業據原告提出勞工保現本人死亡給付申請書及給付收據
      影本1份在卷可稽，揆諸前揭說明，本件被繼承人蕭國富
      與被告結婚既未舉行公開儀式，因此其等結婚無效而婚姻
      關係不存在，故被告並非被繼承人蕭國富之合法繼承人，
      是被告以被繼承人蕭國富之繼承人名義向勞工保險局領取
      喪葬津貼91,500元及遺屬津貼549,000元共計640,500元，
      自無法律上原因，並致被繼承人蕭國富之繼承人即被告2
      人受有損害，被告自應返還其所受之利益。基上，本件原
      告2人依據不當得利法律關係，各請求被告返還320,250元
      ，及自起訴狀繕本送達翌日即99年5月29日（本件起訴狀
      繕本係於99年5月18日寄存於被告住所地之警察機關，有
      送達證書附卷足佐，依民事訴訟法第138條第2項規定，寄
      存送達自寄存之日起經10日發生效力，上開寄存送達應於
      99年5月28日生效）起至清償日止，按週年利率百分之5計
      算之法定利息，自屬有理。
（四）綜上所述，原告2人以繼承人之名義，請求確認被告對於
      被繼承人蕭國富之繼承權不存在，並基於不當得利之法律
      關係，請求被告給付原告2人各320,250元，及自起訴狀繕
      本送達翌日即99年5月29日起至清償日止，按週年利率百
      分之5計算之法定利息，均為有理，應予准許。
（五）末按，所命給付之金額或價額未逾50萬元之判決，法院應
      依職權宣告假執行，民事訴訟法第389條第1項第5款定有
      明文。本件命被告給付之金額未逾50萬元，揆諸上開規定
      ，爰依職權併為假執行之宣告；併依同法第392條第2項，
      依職權諭知被告得預供擔保而免為假執行。
丙、結論：
    本件原告之訴為有理由，依民事訴訟法第385條第1項前段、
    第78條、第389條第1項第5款、第392條第2項，判決如主文
    。
中    華    民    國    99    年    8     月    3     日
                    家事法庭法  官  楊佳祥
上為正本，係照原本作成。
如不服本判決，應於判決送達後20日內向本院提出上訴狀並表明
上訴理由，如委任律師提起上訴者，應一併繳納上訴審裁判費。
中    華    民    國    99    年    8     月    3     日
                            書記官  葉芳如

司法院資訊處製作；財團法人民間司法改革基金會備份。
